臺灣新竹地方法院民事裁定  
110年度家聲抗字第37號
抗  告  人  劉淑屏  
            劉兆偉  
共同代理人  曾鈞玫律師
相  對  人  劉月環  

特別代理人  蔡文傑律師
上列當事人間請求減輕或免除扶養義務事件，抗告人對中華民國
110年11月16日本院110年度家聲字第227號裁定不服，提起本件
抗告，本院裁定如下：
    主    文
抗告駁回。
原裁定主文第一項更正為抗告人劉淑屏對相對人之扶養義務減輕
為每月新臺幣肆仟元。
原裁定主文第二項更正為抗告人劉兆偉對相對人之扶養義務減輕
為每月新臺幣參仟元。
抗告程序費用由抗告人負擔。
    理    由
一、按直系血親相互間，互負扶養之義務；受扶養權利者，以不
    能維持生活而無謀生能力者為限；前項無謀生能力之限制，
    於直系血親尊親屬不適用之；民法第1114條第1款、第1117
    條分別定有明文。次按受扶養權利者有下列情形之一，由負
    扶養義務者負擔扶養義務顯失公平，且情節重大者，法院得
    免除其扶養義務：一、負扶養義務者、其配偶或直系血親故
    意為虐待、重大侮辱或其他身體、精神上之不法侵害行為；
    二、對負扶養義務者無正當理由未盡扶養義務之行為，民法
    第1118條之1第1項、第2項亦定有明文。再按扶養之程度，
    應按受扶養權利者之需要，與負扶養義務者之經濟能力及身
    分定之，民法第1119條定有明文。
二、本件聲請及抗告意旨略以：相對人為抗告人劉淑屏、劉兆偉
    (下分稱其名，合稱抗告人)之母親，惟抗告人自幼均由父親
    劉欽銘(下稱其名)及祖父母照顧，相對人於民國77年7月1日
    與劉欽銘離婚後，亦未支付扶養費用，劉淑屏對相對人印象
    非常模糊，劉兆偉對相對人毫無印象。相對人未盡照顧及撫
    養責任，抗告人依民法第1118條之1規定，請求免除對相對
    人扶養義務，應屬有據，原裁定未准予免除，顯有違誤，為
    此提起抗告，請求廢棄原裁定。縱無法免除對相對人之扶養
    義務，亦應減輕為每月各給付扶養費新臺幣(下同)1,000元
    等語。
三、相對人則以：相對人在離婚前與抗告人、劉欽銘同住，伊不
    可能沒有照顧抗告人，抗告人至多僅能減輕扶養義務等語資
    為抗辯。
四、經查：
  ㈠相對人現年65歲，患有思覺失調症，認知功能退化，無法適
    切進行回應與談話，於104年2月4日入住私立竹安康復之家
    ，每月須負擔機構費用8,000元，108年度至109年度所得為0
    元，名下財產總額為1萬7,000元，每月領取身心障礙基本保
    證年金5,065元等情，有私立竹安康復之家110年3月16日竹
    安字第110031601號函、相對人之稅務電子閘門財產所得調
    件明細表、勞動部勞工保險局110年5月12日保普生字第1101
    3018690號函、繳費通知單可參（見原法院卷第22頁、第50
    頁至第52頁、第80頁至第81頁、本院卷第53頁），相對人為
    抗告人之母親，且現階段無法以自己之收入、財產維持自己
    生活，依前開規定，抗告人對相對人負扶養義務，而相對人
    有受抗告人扶養之權利，先予敘明。
  ㈡劉欽銘證述：伊與相對人於67年9月22日結婚，77年7月1日離
    婚。相對人婚後沒有工作，在抗告人小時候，相對人多少有
    照顧抗告人，但沒有很盡職，抗告人多由伊父母親照顧，相
    對人會待在樓上休息。相對人離婚後就搬走，不曾聯絡，也
    沒有看小孩等語（見原法院卷第86頁、本院卷第101頁至第1
    03頁），可見相對人於婚後與劉欽銘、抗告人、劉欽銘父母
    同住期間，並非全然未照顧抗告人。又證人劉欽宏即抗告人
    叔叔證述：劉欽銘、相對人婚後與伊同住，但抗告人多由伊
    母親照顧，相對人與劉欽銘離婚後，伊沒看過相對人探視抗
    告人等語(見本院卷第104頁至第106頁)，益徵相對人於離婚
    前，抗告人雖多由祖母照顧，但相對人仍有負擔部分照顧抗
    告人責任。復以劉淑屏及劉兆偉分別於68年3月5日、72年5
    月7日生（見原法院卷第9頁），可見相對人在劉淑屏及劉兆
    偉至9歲、5歲前，確有照顧抗告人之情，則相對人於77年與
    劉欽銘離婚後，雖無正當理由，未盡對抗告人之扶養義務，
    然相對人於抗告人幼年時曾為一定程度之扶養，而非毫無貢
    獻，難認相對人對抗告人未盡扶養義務已達情節重大之程度
    ，則抗告人請求免除對相對人之扶養義務，難認有據。但相
    對人在與劉欽銘離婚後未扶養照顧抗告人，若由抗告人對相
    對人負擔完全之扶養義務，顯失公平，是抗告人主張依民法
    第1118條之1之規定減輕扶養義務程度，應屬可採。
  ㈢本院審酌相對人名下有價值1萬7,000元之不動產，及存款2萬
    0,718元，每月領有身心障礙基本保證年金5,065元，而劉淑
    屏109年度所得約49萬元，目前每月收入約4萬元(見原法院
    卷第33頁)；劉兆偉109年度所得約10萬元(見原法院卷第48
    頁)，雖暫時無工作，惟其正值壯年，依其工作經歷、學歷
    等，仍可期待具有相當之任職能力，復考量目前社會經濟狀
    況與一般國民生活水準、相對人生活所需、抗告人之年齡、
    經濟能力、抗告人成年以前受相對人扶養之程度等一切情狀
    ，認劉淑屏及劉兆偉對於相對人之扶養義務，應分別減輕至
    每月給付扶養費4,000元、3,000元為適當。
五、綜上所述，原法院裁定減輕抗告人之扶養義務，於法並無違
    誤。抗告意旨指摘原裁定不當，求予廢棄，為無理由，應予
    駁回。惟原法院漏未載明抗告人每月各應給付相對人扶養費
    之金額，爰更正原裁定主文第1項、第2項如主文第2項、第3
    項所示，併此敘明。
六、據上論結，本件抗告為無理由。爰裁定如主文。
中　　華　　民　　國　　111 　年　　2 　　月　　 8　　日
                  家 事法 庭 
　　　　　　　         審判長法  官　高敏俐
                             法  官  林宗穎
                             法  官　朱美璘  
以上正本係照原本作成。
本裁定除以適用法規顯有錯誤為理由，不得再抗告。如提起再抗
告，應於收受本裁定後10日內委任律師為非訟代理人向本院提出
再抗告狀，同時應按他造人數添具繕本，並繳納抗告費新台幣壹
仟元。
中　　華　　民　　國　　111 　年　　2 　　月　　8 　　日
                             書記官　陳秀子